臺灣臺中地方法院民事判決　　　　　　 95年度簡上字第247號
上　訴　人　臺中縣新社鄉農會
法定代理人　丙○○
訴訟代理人　林士傑律師
被　上訴人　乙○○
訴訟代理人　甲○○
上列當事人間請求返還存款事件，上訴人對於中華民國95年8月
30日本院豐原簡易庭95年度豐簡字第324號第一審判決提起上訴
，本院於民國95年1月5日言詞辯論終結，判決如下：
    主    文
上訴駁回。
第二審訴訟費用由上訴人負擔。
    事實及理由
一、被上訴人起訴主張：被上訴人於民國（下同）75年5月20日
    向上訴人辦理定期儲蓄存款，存入本金新臺幣（下同）20
    萬元，約定利率為年息5.25％，期限自75年5月20日起至76
    年5月20日止，並簽有「存本取息儲蓄存款存單（存戶帳號
    3784號，編號：NO：007340號，下稱系爭存單），嗣系爭存
    單屆期，被上訴人因年久忘記領取，遲至94年12月間始持系
    爭存單向上訴人申請提領前開定期存款，但遭上訴人以已逾
    請求權消滅時效為由而拒絕被上訴人提領系爭存單之本金及
    利息。又本件定期存款於到期後，依誠實信用原則應屬未定
    返還期限之消費寄託，被上訴人自得隨時請求返還，並無消
    滅時效之問題，上訴人主張被上訴人存款返還請求權已罹於
    時效，顯有誤解。為此訴請上訴人返還系爭定期存款之本金
    20萬元及自89年12月1日起至94年12月1日止按被告活期存款
    利率機動計算之利息5062元，並自起訴狀繕本送達被告之翌
    日即95年4月21日起至清償日止，按法定利率計算之遲延利
    息等語。
二、上訴人則以：兩造間之系爭定期儲蓄存款之存單約定內容，
    並未有「到期即轉為活期」之意，故系爭定期存單自不能認
    為到期即轉為活期存款。查本件被上訴人於系爭存單到期後
    18年之94年12月間始持系爭存單向上訴人申請提領本金及利
    息，已逾15年之請求權消滅時效期間，上訴人依法自得拒絕
    清償，且定期存款之請求權時效應自到期日即開始計算。是
    本件定期存款之本金請求權既已罹於時效，則該利息部分自
    亦已罹於時效而消滅，故均不得向上訴人請求。從而，本件
    被上訴人之請求，應無理由等語置辯。
三、原審審理結果認為：在定有期限之消費寄託之場合，縱使期
    限屆滿後，並非當然發生寄託關係消滅之效果，若當事人兩
    造未終止消費寄託關係，則原有之消費寄託關係並不消滅，
    關於消費寄託返還請求權之消滅時效，應從受寄人向寄託人
    表示要返還時或實際交還時（即行使終止契約之意思表示）
    起，或者是寄託人向受寄人請求返還時（即行使終止契約關
    係之意思表示）起，才開始進行。若無上開情事，縱係定有
    期限之消費寄託亦如活期存款般，消滅時效並不進行。而本
    件兩造間之存款約定，雖係屬定期儲蓄存款而為定有期限之
    消費寄託關係，惟在兩造之消費寄託關係終止或消滅前，關
    於被上訴人對上訴人之存款返還請求權之消滅時效並不進行
    ，上訴人主張應自定期存款期限屆滿時開始進行時效云云，
    並不可採，從而被上訴人訴請上訴人返還存款本金部分，並
    未罹於15年之請求權時效，則利息部分，認兩造間有默示在
    91年5月20日前，仍按照上訴人活期存款機動利率計算利息
    之合意存在，故被上訴人請求上訴人返還消費寄託存款及自
    89年12月1日起至91年5月20日止之利息，為有理由，因而判
    決上訴人應給付被上訴人203,910元，及其中200,000元部分
    自95年4月21日起至清償日止，按週年利率5％計算之利息。
    逾此部分，即無理由。惟上訴人不服提起上訴。另補稱：消
    費寄託契約可分為定有返還期限及未定有返還期限者。在定
    有返還期限之消費寄託，寄託人非有不得已之事由，不得於
    期限屆滿前請求返還。民法602條第2項定有明文。又依同法
    第602條第1項後段準用第478條前段之規定，則定有返還期
    限之消費寄託之時效起算於準用定有返還期限之消費借貸關
    係之規定，則其請求權之時效即應自返還期限屆至日起算，
    查本件被上訴人返還寄託物之請求權時效應自76年5月21日
    起算，然其卻遲至95年4月14日方提起本件訴訟，早已逾15
    年之時效等語。並上訴聲明：(1)原判決不利於上訴人之部分
    廢棄；(2)上廢棄部分，被上訴人在第一審之訴駁回。然被上
    訴人並未就其敗訴部分提起上訴（此部分已確定），並聲明
    ：上訴駁回。
四、本件兩造不爭執之事項及爭執事項均援引原審判決書第三點
    (二)、(三)所載，兩造對於原審判決爭點第二項所載利息部分，
    所為之判斷，均不爭執。
五、本件兩造爭執所在厥為：被上訴人向上訴人請求返還系爭消
    費寄託存款之返還請求權是否已罹於消滅時效？茲說明如下
    ：
  (一)按本法稱定期存款，謂有一定時期之限制，存款人憑存單或
    依約定方式提取之存款。定期存款到期前不得提取。銀行法
    第8條、第8條之1第1項前段分別定有明文。又銀行接受定期
    存款者，其與存款戶間係發生消費寄託關係（最高法院81年
    度台上字第1875號判決要旨可資參照），且民法第603條亦
    有明定。
  (二)又消費寄託契約可分定有期限與未定有期限二種形態，惟不
    論何種形態之消費寄託契約關係，寄託人對於金融機構之存
    款返還請求權，均自消費寄託關係之全部（如結清帳戶）或
    一部（在活期存款之情形，如提出一部存款提領之要求，該
    部分即生一部終止消費寄託關係之效果）消滅時，始開始進
    行其請求權時效，在兩造間之消費寄託關係存續中，自不發
    生返還存款請求權時效進行問題。蓋在未定有期限之消費寄
    託之情形，僅於寄託人與金融機構相互間提出（或合意）結
    清帳戶而進行清算時，寄託人對金融機構之存款返還請求權
    之時效始進行；若僅為一部終止消費寄託關係時，則僅該部
    分之請求權時效開始進行，財政部就此亦採同一見解，有財
    政部89年3月8日台財融字第89705907號函釋影本1紙在卷可
    考。至於定有期限之消費寄託關係，參照民法第598條第2項
    及第602條第2項之規定，僅規定契約之當事人兩造非有不得
    已之事由，不得於期限屆滿前返還寄託物或請求返還而已，
    並未規定屆期契約關係當然消滅。是定有期限之消費寄託關
    係，除不能在期限前返還外，與未定期限之消費寄託關係並
    無不同。換言之，在所定期限屆滿後，受寄人得隨時返還，
    寄託人亦得隨時終止消費寄託請求返還。故在定有期限之消
    費寄託關係，於期限屆滿後，若當事人兩造未終止消費寄託
    關係，則寄託人之存款返還請求權亦如活期存款般，消滅時
    效並不進行。
  (三)查本件兩造間系爭定期存款，上訴人並未通知被上訴人要終
    止契約或領款，且被上訴人於系爭定期存款所約定之期限屆
    滿後迄至94年12月前，均未向上訴人辦理取款之事實，此為
    兩造所不爭執，故本件系爭被上訴人對上訴人之存款返還請
    求權之消滅時效，即應自94年12月間因被上訴人向上訴人為
    請領存款之行為後始開始進行。是上訴人主張被上訴人之系
    爭存款返還請求權應自系爭定期存款之期限屆滿日起算，殊
    難採信。
  (四)又消費寄託與消費借貸雖相類似，但性質上仍有差異，如：
    消費寄託係以保管為目的，而消費借貸則以消費為目的；消
    費寄託雖兼為受寄人之利益，惟主要係為寄託人之利益，而
    消費借貸則為借用人之利益而訂定，故民法第602條第1項規
    定於88年4月21日修正公布時將原「適用」修正為「準用」
    ，即在明確表明兩者之差異所在（見民法第602條修正理由
    ）。又所謂準用，係指在性質相同之範圍內，當然予以適用
    而言。查本件上訴人具狀陳稱：消費寄託正如借貸關係一般
    ，雙方若就借貸約定有返還期限，則時效均自返還期限屆至
    時起算，而非貸與人須再次為終止借貸之意思表示，始自該
    終止借貸之意思表示起算云云，顯係對前開條文內容有所誤
    解，而為錯誤類比，自難採信。
六、查兩造間既原存有消費寄託關係（附利息給付之約定），則
    被上訴人於終止系爭消費寄託關係後，請求上訴人返還消費
    寄託物即屬有據，應予准許。從而，原審判決認被上訴人本
    於消費寄託返還寄託物請求權，請求上訴人應給付被上訴人
    203,910元，及其中20萬元部分自95年4月21日起至清償日止
    ，按週年利率5%計算之利息，為有理由，予以准許，逾此範
    圍部分，為無理由，而予以駁回，並就被上訴人勝訴部分，
    依兩造之聲請分別命供擔保宣告假執行及免為假執行，經核
    並無不合。上訴意旨指摘原判決不當，求予廢棄改判，為無
    理由，應予駁回。
七、本件事證已臻明確，兩造其餘主張、陳述並所提出之證據，
    經審酌後，認均與本件判決之結果不生影響，爰不再逐一論
    究，併予敘明。
八、據上論結，本件上訴為無理由，依民事訴訟法第436條之1第
    3項、第449條第1項、第78條，判決如主文。
中　　華　　民　　國　　96　　年　　1 　　月　　23　　日
                  民事第四庭    審判長法  官　許秀芬
                                      法  官　林源森
                                      法  官　夏一
上正本證明與原本無異。
本判決不得上訴
中　　華　　民　　國　　96　　年　　1 　　月　　23　　日
                                      書記官　莊玉惠
